【裁判字號】    95,訴,832
【裁判日期】    950815
【裁判案由】    侵權行為損害賠償
【裁判全文】
臺灣臺南地方法院民事判決               95年度訴字第832號
原      告  乙○○
被      告  甲○○
上當事人間請求侵權行為損害賠償事件，經本院於民國95年8月
1日言詞辯論，判決如下：
    主      文
原告之訴及假執行之聲請均駁回。
訴訟費用由原告負擔。
    事實及理由
壹、程序方面：
    本件原告經合法通知，未於最後言詞辯論期日到場，核無民
    事訴訟法第386條各款所列情形，爰依被告之聲請，由其一
    造辯論而為判決。
貳、實體方面：
一、原告起訴主張：緣原告以經營汽車保養廠為業，被告為其客
    戶，於民國93年6月間，被告向原告表示欲出售其所有之吉
    普車，購買原告所經營保養廠附近車行販售之中古休旅車，
    原告聽聞後願以新臺幣（下同）60,000元之代價向被告購買
    其所有之吉普車，被告應允後並要求原告代為向車行接洽購
    買中古休旅車事宜，經原告與車行談妥以580,000元成交，
    扣除原告購買被告所有吉普車之60,000元後，被告尚應給付
    520,000元，被告遂簽發票載發票日93年6月21日，票號AA00
    00000號，面額520,000元之支票1紙及其身分證件、私章交
    予原告收執，委託原告代為辦理系爭車輛買賣事宜，經原告
    與車行簽立買賣契約並交付訂金30,000元後，被告竟向原告
    表示不願購買該中古休旅車，並要原告退回其所交付之證件
    及支票，原告表示須返還其所支付之訂金30,000元後始同意
    歸還，被告竟前往臺南市開元派出所報案誣告原告，且唆使
    警員至原告位於臺南市○○路○段81號之保養廠強押原告，
    妨礙原告自由，原告因而受有後頸部及背部多處腫脹合併皮
    下瘀血等傷害，並造成原告之人格名譽受損，承受看到警車
    時的恐慌及壓力，不相信客戶，生意上有無盡的損失，被告
    詐欺、誣告及教唆警察妨害原告自由，爰依侵權行為之法律
    關係，請求被告賠償損害等語，並聲明：(一)被告應給付原告
    1,500,000元。(二)願供擔保，請准宣告假執行。
二、被告則辯稱：伊確實要購買汽車，當時伊以為原告可以幫忙
    講價，伊才委託原告去洽談，但是因為該車底盤經過改裝，
    經過與家人討論後決定不購買，而當時原告與車行談妥的訂
    金是5,000元，伊有告訴原告願意吸收5,000元的訂金，但原
    告卻向伊要30,000元，並扣留伊的身分證、印章及支票，所
    以伊到警局報案表示原告扣留伊的身分證、印章及支票，警
    察認為這件事應可解決不用提告，並請伊聯絡原告，但原告
    掛掉伊的電話，警察乃偕同被告前往原告保養廠協調，然原
    告向警察叫囂、拉扯，伊均在一旁靜候員警處理，並未教唆
    警員強押原告，造成原告受傷之情事，因伊未取回遭原告扣
    留的身分證、印章及支票，與律師商討後對原告提起民事訴
    訟，請求原告返還，兩造並當庭和解，原告已將扣留之物品
    返還，伊並無原告所指詐欺、誣告或教唆員警妨害自由之行
    為，原告請求賠償實無理由等語，資為抗辯。並聲明：原告
    之訴及假執行之聲請均駁回。
三、查原告主張其以經營汽車保養廠為業，被告為其客戶，於93
    年6月間，被告因欲換車而委託其代為接洽購車事宜，經其
    與車行談妥價金後，被告即交付發票日93年6月21日，票號
    AA0000000號，面額520,000元之支票1紙及身分證件、私章
    予原告，並委託原告代為辦理後續買賣事宜，其後被告表示
    不願購買，要求返還所交付之證件及支票，其表示須返還已
    代為支付之訂金30,000元後始同意歸還，被告遂前往臺南市
    開元派出所報案，該案嗣經臺灣臺南地方法院檢察署檢察官
    以94年度調偵字第6號為不起訴處分確定等情，為兩造所不
    爭執，並經本院調取臺灣臺南地方法院檢察署93年度偵字第
    10182號原告涉嫌背信案件卷宗核閱屬實，復有臺南市警察
    局第五分局95年7月21日南市警五刑字第09545198850號函在
    卷可稽，堪信為真實。
四、本件原告主張被告詐欺、誣告、教唆員警妨礙原告自由，造
    成原告受有後頸部及背部多處腫脹合併皮下瘀血等傷害，並
    使原告之人格名譽受損等情，為被告所否認，並以前揭情詞
    置辯。經查：
  (一)有關詐欺部分：
  1.按因故意或過失，不法侵害他人之權利者，負損害賠償責任
    ，為民法第184條第1項前段所明定。是一般侵權行為之要件
    ，除主觀上應具備責任能力、責任條件（故意、過失）外，
    客觀上尚須有「不法」之加害行為及致被害人受有損害，而
    不法加害行為與損害間復須有因果關係，始符合一般侵權行
    為之要件。次按當事人主張有利於己之事實者，就其事實有
    舉證之責任，民事訴訟法第277條前段定有明文，主張法律
    關係存在之當事人，應就該法律關係發生所須具備之特別要
    件，負舉證之責任（最高法院48年臺上字第887號判例參照
    ）。
  2.本件原告主張被告以購買汽車為由，交付1紙支票予伊，卻
    未實際拿出金錢，詐騙伊給付訂金云云。惟查，證人即出售
    系爭中古休旅車之車行業務李彰城於原告涉嫌背信案件警詢
    時證稱：伊與原告見過面，但不熟，被告則完全不認識，93
    年6月18日晚上7時許，伊曾到原告經營之保養廠與兩造及原
    告之妻溫家蓁洽談購車事宜，當時買主即被告對車輛很滿意
    ，當場要訂契約，但被告表示未帶證件及現金，之後由原告
    之妻與伊簽訂買賣契約，並交付訂金5,000元，翌日（19 日
    ）並補足訂金25,000元，但20日原告之妻即向伊表示被告那
    邊有狀況等語（見上開案件警詢卷第5、6頁），並提出以原
    告之妻溫家蓁為買受人之買賣契約書1紙為證，則原告之妻
    既為買賣契約之當事人，依買賣契約交付訂金30,000元予出
    賣人，自屬當然，難謂被告有何詐欺行為。再者，被告委託
    原告代為處理購車事宜時，並有交付被告之身分證件、私章
    及面額52萬元之支票1紙予原告，倘被告意圖詐騙原告豈會
    將其個人重要之身分證件交予原告收執？況原告因扣留被告
    之身分證件、印章及支票，被告對其提起返還所有物之訴訟
    ，經於本院成立和解，原告同意返還所扣留之物品，而車行
    亦已將訂金30,000元返還原告，此經本院依職權調閱本院94
    年度移調字第1號案卷查明無誤，足見兩造間僅係單純之買
    賣糾紛，被告主觀上無不法所有意圖，客觀上亦無詐欺之行
    為。此外，原告復無法就其主張有利之事實加以舉證以實其
    說，則依前開說明，原告主張被告詐欺部分，不足採信。
  (二)有關誣告部分
  1.按不法侵害他人之身體、健康、名譽、自由、信用、隱私、
    貞操，或不法侵害其他人格法益而情節重大者，被害人雖非
    財產上之損害，得請求賠償相當之金額，民法第195條第1項
    前段固定有明文。惟當事人主張有利於己之事實者，就其事
    實有舉證之責任，已闡釋如上，是原告主張被告誣告，致伊
    名譽受有損害云云，自應由其就該事實負舉證責任。
  2.被告於93年6月21日向臺南市警察局第五分局開元派出所以
    原告扣押其證件為由而提出告訴，指稱：伊在93年6月18日
    下午7時許到臺南市○○路○段81號金豪順汽車保廠場與負責
    人（即原告）與其妻洽談購買系爭中古休旅車，並將伊所有
    自小客車售予原告，伊再給付52萬元價金，伊於93年6月19
    日下午4時30分前往金豪順保養廠交付伊的身分證、行照、
    印章及面額52萬元之支票予原告之妻，因伊父親反對伊購買
    系爭休旅車，伊即於93年6月20日電話通知保養廠，並在93
    年6月21日下午1時15分到金豪順保養廠向原告索回證件及支
    票，原告表示系爭中古休旅車係向閎翔汽車業務員李彰城調
    得，已在93年6月18日晚間8時許支付李彰城5,000元訂金，
    又於93年6月19日支付李彰城25,000元，伊告訴原告先支付
    5,000元予原告，並將伊證件、支票返還，原告不願意，且
    將支票存入銀行兌現，伊即向銀行表示讓該張支票跳票等語
    ，業經本院調取臺灣臺南地方法院檢察署94年度調偵字第6
    號偵查卷宗查明，依據上情固足認為被告確有向員警指訴原
    告之情事。然查，原告對於扣留被告證件、私章及將被告交
    付之支票向銀行提示兌現等情均不否認，惟陳稱：因被告尚
    未處理完訂金的問題，只要被告與車行處理完訂金，並將伊
    代付之訂金返還，證件、印章及支票就還被告，被告要伊一
    起分擔訂金，伊認為買車是被告自己說的，車子是被告自己
    看的，不買也是被告說的，伊哪有與被告分攤訂金之理，支
    票則係被告與伊商談時，表示就算把支票拿去兌現也沒用，
    伊因氣憤將支票拿去兌現等語，則被告向警局指訴之情節，
    核與原告所述相符，被告並無以完全不實之事實指控原告之
    情事，難謂有何誣告原告之行為。
  3.又被告告訴原告背信案件，雖經臺灣臺南地方法院檢察署以
    94年度調偵字第6號為不起訴處分確定，為兩造所不爭執，
    然被告究否有虛構事實濫行興訟而構成侵權行為，仍須視所
    訴事實是否完全出於虛構為斷，換言之，若有出於誤會或懷
    疑有此事實而為申告，縱被訴人不負刑責，因告訴人本即缺
    乏誣告之故意，故尚難謂此種申告有濫行興訟或侵權之可言
    。本件原告確有扣留被告身分證件、印章及支票之行為，且
    於被告表示不願購買請求返還上開物品後，仍將支票向銀行
    提示兌現，被告據此向刑事機關指訴，尚難認為有何故意構
    陷之情事，且據前開情節以觀，亦難認為被告有過失可言。
    況按告訴人告訴被告涉犯刑事犯罪之案件已經不起訴處分確
    定，因該告訴案件之被告未涉刑事責任，是非已白，告訴人
    之告訴尚不必然使該被告之社會評價低落，或更因而使該被
    告精神受有痛苦，該刑事案件之被告，自不得僅以其曾受檢
    察機關調查為由，即指其精神受有痛苦，並請求金錢賠償（
    最高法院52年臺上字第223號判例要旨參照），是依前揭說
    明，被告告訴原告之行為，已因原告受有不起訴處分確定，
    而未必然受有精神痛苦，原告不得請求金錢賠償。據上，原
    告所舉之證據尚不足以證明被告有誣告原告之情事，且原告
    就被告向刑事機關指訴部分亦不必然有有精神上之痛苦，自
    難據此即認被告有不法侵害其名譽情事，原告之主張，尚無
    可取。
  (三)關於被告教唆警員妨害自由部分
  1.原告主張被告教唆臺南市警察局開元派出所員警至伊位於臺
    南市○○路○段81號之保養廠強押伊，妨礙自由，伊因而受
    有後頸部及背部多處腫脹合併皮下瘀血等傷害云云，為被告
    所否認，原告亦應就其此部分主張之事實負舉證責任。
  2.查原告就被告教唆員警妨害自由，並造成伊受傷乙節，並未
    提出任何證據供本院審酌，已難採信。再者，被告前往警局
    報案指稱原告扣留其證件、印章及支票不返還，受理報案之
    員警前往原告保養廠查證，乃係員警基於偵查犯罪之職權所
    為，自難謂係被告教唆員警所致。此外，原告並未就被告有
    妨害其自由及侵害其身體健康之情事舉證證明之，其此部分
    之主張，亦難憑採。
五、綜上所述，本件原告之主張均不足取，被告前開抗辯，尚屬
    可信，原告本於侵權行為之法律關係，請求被告給付1,500,
    000，為無理由，應予駁回。原告之訴既經駁回，其假執行
    之聲請即失所依據，應併予駁回。
六、本案事證已臻明確，兩造其餘主張陳述及所提之證據，經審
    酌後，認與判決結果無影響，爰不一一論駁，附此敘明。
七、據上論結，本件原告之訴為無理由，依民事訴訟法第385條
    第1項前段、第78條，判決如主文。
中    華    民    國    95    年    8     月    15    日
                  民事第二庭    法  官  林佩儒
上為正本係照原本作成。
如對本判決上訴，須於判決送達後20日內向本院提出上訴狀
中    華    民    國    95    年    8     月    15    日
                                書記官  吳信助


司法院資訊處製作；財團法人民間司法改革基金會備份。
